【裁判字號】    97,上訴,1549
【裁判日期】    970513
【裁判案由】    殺人未遂
【裁判全文】
臺灣高等法院刑事判決                97年度上訴字第1549號
上  訴  人  臺灣臺北地方法院檢察署檢察官
上  訴  人
即  被  告  乙○○
選任辯護人  金學坪律師
選任辯護人  王令冠律師
上列上訴人因殺人未遂案件，不服臺灣臺北地方法院96年度訴字
第1198號，中華民國97年3月6日第一審判決（起訴案號：臺灣臺
北地方法院檢察署96年度偵字第4979號），提起上訴，本院判決
如下：
    主  文
上訴駁回。
    事  實
一、乙○○於民國95年10月29日凌晨1時30分許，在台北市○○
    區○○路4段138號9樓「K9KTV」，因友人陳志瑋之邀約，前
    往「K9KTV」D０9號包廂聚會唱歌，席間走出包廂至大廳走
    道間時，適有丙○○與友人亦在「K9KTV」之C０8號包廂慶
    生聚會，因友人先行離開而由丙○○送行至「K9KTV」大廳
    走道上，與乙○○及其友人因擦撞而發生口角後雙方離去。
    隨後丙○○因又有友人欲行離開，再度陪同友人至大廳送行
    ，而在「K9KTV」之大廳走道上，再遇上乙○○及不詳姓名
    身分之成年男子三人（經本院勘驗現場錄影後，賦予代號為
    「甲」、「乙」、「丙」，以下均以代號甲、乙、丙稱之，
    詳見本院96年11月15日審判筆錄）。乙○○竟與乙、丙（起
    訴書誤載為四人），共同基於傷害他人身體之犯意聯絡與行
    為分擔，共同毆打楊毅帆，致丙○○不支倒地後，續對倒地
    之丙○○以腳踢踹其頭部，丙男並在毆打之過程中，持一支
    不明刀器，對丙○○全身胡亂刺戳，從而共同傷害丙○○之
    身體，造成丙○○顱內受傷及創傷性皮下血腫、右胸部刺傷
    合併側氣血胸、左腹部刺傷、腹膜裂傷、後腹膜腔血腫、全
    身多處刺傷等傷害。乙○○與乙男、丙男在傷害丙○○之後
    ，復承前揭傷害之犯意繼續找尋丙○○之友人下手，適丙○○之友人邱俊陽自包廂內外出前往大廳，看見丙○○正遭傷
    害中，乃上前探問，乙○○及成年男子乙、丙，竟接續上開
    傷害之犯意聯絡與行為分擔，由丙男先衝到邱俊陽面前毆打
    邱俊陽，再由乙○○與乙男、丙男共同對邱俊陽徒手毆打及
    用腳踢踹，並由乙○○抓住邱俊陽的手往玻璃帷幕撞去，之
    後又將邱俊陽拖回來，並將甲○○壓在地上，此時丙男衝過
    來手持上揭刺傷丙○○之同一刀器對邱俊陽接續刺戳。張立
    恆又將甲○○拖起來毆打，並抓扯甲○○的頭髮再度撞擊玻
    璃帷幕，丙男又衝過來再持上揭刀器往甲○○臀部方向刺去
    ，而站在甲○○左後方的乙男亦朝甲○○踢一腳，並將甲○○推打倒地，致邱俊陽受有創傷性氣血胸伴有胸腔開放性傷
    口、肺部裂傷伴有胸腔開放性傷口、臀部開放性傷口伴有併
    發症、背部開放性傷口伴有併發症、前腹部開放性傷口、髖
    及大腿開放性傷口、全身多處刺傷、臉部外傷、結膜下出血
    、皮下血腫等傷害。乙○○等人於上開行為結束後均揚長而
    去，嗣經警循線追查，確認乙○○之身分，始將乙○○逮捕
    歸案。
二、案經丙○○、邱俊陽訴由臺北市政府警察局松山分局報告臺
    灣臺北地方法院檢察署檢察官偵查起訴。
    理  由
一、訊據被告乙○○固對傷害丙○○、邱俊陽二人之犯行供認不
    諱，惟堅決否認有殺人未遂犯行，辯稱：伊係上廁所出來時
    ，即被二人以上不知姓名之人圍毆，才出手還擊；且伊與當
    時參與圍毆被害人丙○○、邱俊陽之乙、丙均不相識云云。
    經查：
（一）原審96年11月15日就扣案之現場錄影光碟3片進行勘驗，
      並依現場3處監視器所在位置及錄影內容，分成三部分完
      成勘驗筆錄，即【編號A-大廳門口監視器錄影畫面】、【
      編號B-櫃檯監視器錄影畫面】、【編號C-走廊監視器錄影
      畫面】等（參見原審審理卷96年11月15日勘驗筆錄）。因
      本件被告所參與陳志瑋在「K9KTV」邀集之聚會，係屬網
      聚性質，彼此間並不必然知悉對方真實之身分、姓名等情
      ，前經證人陳志瑋、李明遠、劉鈞銘、曾志文等人在警詢
      、偵查中均已供述在卷，且經檢察官就此部分調查而無結
      果，故原審因無從就光碟中所拍攝畫面出現之人，確認其
      真實姓名、身分而為登載，爰為識別方便，就渠等在光碟
      中出現時間先後，分別賦予甲、乙、丙、丁、戊、己、庚
      等代號以為勘驗筆錄之記載。又依本院勘驗所見，被告於
      案件發生前，雖係與甲、乙、丙等人同行，惟嗣後實際參
      與圍毆被害人丙○○、邱俊陽之人，確係被告與乙、丙，
      並無直接證據證明甲亦曾參與傷害犯行，反於勘驗光碟中
      明顯可見甲有在被告、乙、丙之傷害過程中，曾有勸阻丙
      之情形（參見【編號A-大廳門口監視器錄影畫面】及【編
      號C-走廊監視器錄影畫面】），是起訴書所載「被告與姓
      名年籍不詳之成年男子四人」共犯本件犯行（參見起訴書
      事實欄第9行），顯係對犯罪事實有所誤認。又勘驗筆錄
      中有關丁、戊、己、庚等，經查均為被害人丙○○、邱俊
      陽之友人，與本件加害人之被告、乙、丙等實際並無任何
      關係，均先敘明。
（二）依原審勘驗扣案現場光碟所見，被告當日在傷害案件發生
      前，在「K9KTV」大廳係與甲、乙、丙同行，且彼此互搭
      肩膀（參見編號A-大廳門口監視器錄影畫面）；且在傷害
      行為完成後之離去時，亦係與甲、乙、丙同行，狀甚熟識
      1 節（參見編號C-走廊監視器錄影畫面），均有勘驗筆錄
      附卷可稽，據此足認被告與乙、丙二人間應有相當之熟識
      程度，被告所辯與乙、丙並不相識云云，即無可採。又被
      告係與乙、丙共同圍毆丙○○、邱俊陽，且依勘驗光碟之
      時間紀錄，渠等共同毆打丙○○之時間約有50秒，共同毆
      打邱俊陽之時間約有一分鐘，而依當時之光線與傷害行為
      之時間既已達50秒以上，則被告對係與乙、丙二人協同參
      與圍毆被害人，無從諉為不知。又依勘驗所見，被告與乙
      、丙等人，確係在與丙○○相遇時即直接共同出手毆打，
      並無被告所稱係走出廁所始捲入他人打架之情形，甚為顯
      然，被告辯稱：係出廁所後無端捲入打架事件云云，亦顯
      與事實不符。綜合上述，被告所辯均顯無足採，而被告與
      乙、丙共同傷害被害人，則三人間就傷害之行為與結果，
      具有共同犯意聯絡與行為分擔甚明，自應共同對全體之傷
      害行為與被害人之受傷結果負全部責任。
（三）按殺人未遂罪與傷害罪之區別，應以有無殺意，即其下手
      加害時有無死亡之預見，並有意使之發生為斷，其受傷之
      多寡，是否致命部位，可以藉為認定有無殺意之心證，且
      為重要之參考資料，惟非判斷二罪間之絕對標準，仍須斟
      酌當時客觀環境及其他具體情形加以判斷。又刑法上殺人
      罪與傷害罪之區別，本視加害人有無殺意為斷，被害人所
      受之傷害程度，固不能據為認定有無殺意之唯一標準，而
      加害人之下手情形如何，於審究犯意方面，仍不失為重要
      參考資料（最高法院19年上字第718號、20年非字第104號
      、30年上字第2671號、47年臺上字第1364號分別著有判例
      可資參照）。經查：
   1. 依被害人丙○○、邱俊陽所受之傷勢及部位，雖散佈於胸
      部、腹部、肺部、背部、臀部或「全身多處」等部位，然
      核其傷勢，多在表層皮肉，依其深度多為0.2、0.3或0.5
      公分左右，最深之處亦不過為2.5公分或2公分，且該最深
      處亦非在致命之要害部位（參見偵查卷第140頁、第157頁
      ，台安醫院急診外傷部位明示圖）。又依錄影光碟所見，
      本件由丙男所持用之凶器，依其長短、體積外觀，應屬小
      型利器，雖經由刺戳、切割，可對人體造成明顯之傷害（
      如流血），然因該刀器甚為短小，尚非一擊即可致命之極
      度危險凶器；衡以被告與被害人等原無深仇宿怨，本件之
      糾紛僅係一偶發之衝撞口角，亦難謂被告等有必欲致被害
      人於死之動機，尤以本件之二次傷害行為，顯已造成被害
      人丙○○、邱俊陽二人受傷倒地不起，均明顯喪失繼續抵
      抗之能力，且當場已無人可以救援，若被告等確有欲致彼
      二人於死之殺意，則繼續刺殺該倒地不起之被害人致於死
      地應綽有餘裕，然被告等並未如此而均即罷手，足證被告
      與乙男、丙男等人固堪證生性暴戾，下手不知輕重，然仍
      應僅有傷害被害人之故意，並無殺人之意思甚為顯然。
   2. 又證人張家銘（原審審理中經傳喚二次均未到庭）於警訊
      中係先稱：「有2名男子共同毆打丙○○，其中1名男子拿
      刀」；嗣在偵查中又稱：「有4至6人圍毆丙○○。有2人
      拿刀，被告是第2名拿刀捅丙○○之人」云云。證人丙○○於警訊、偵查中則陳稱：只有一人拿刀，但不確定是否
      被告拿刀等語；嗣在審理中又改口稱：有二人拿刀，被告
      則是其中一人云云。綜合證人二人證述內容以觀，證人張
      家銘就圍毆丙○○之人數、持用刀器之人數，本即前後矛
      盾，尤與本件勘驗所見，參與圍毆之人數為被告、乙、丙
      三人，持刀者只有丙男一人之所見內容不同，是證人張家
      銘此部分之證述應屬記憶有誤，難以遽採。而被害人丙○○於事件發生之初，既未能確定被告有無拿刀，嗣在其後
      之審理中反口陳稱被告有拿刀，且持刀者又由一人憑增為
      二人，其證詞亦屬有疑，併無足採。參酌證人邱俊陽在原
      審審理中，已明確指稱：持刀刺傷伊之人係身材較矮之男
      子（即丙男），並確認被告非拿刀殺傷他之人等語以觀，
      被告若前已持用刀器刺傷被害人丙○○，又何有獨對其後
      之被害人邱俊陽手下留情之必要？益證本件自始至終持有
      刀器進行傷害之人確是丙男，而非被告。況依勘驗所見，
      本件持有不明刀器刺傷被害人者皆為丙男，被告並未持刀
      。從而被告所辯，伊僅有徒手傷害被害人，並未持刀等語
      ，尚堪採信。
   3. 綜合上述，本件之被告與乙、丙等人，應係犯傷害罪，尚
      無積極證據證明有殺人之故意。且本件之二次傷害行為，
      依其發生順序，係先傷害丙○○之後，緊接即因邱俊陽之
      出現在現場，而即共同繼續傷害邱俊陽，前後之時距甚為
      短暫，且衡諸目擊證人張家銘在原審行勘驗時證稱：「丙
      男一直在叫囂說，還有一個呢？在找人。過幾秒後邱俊陽
      走出來，丙男就衝上去拿刀刺邱俊陽……」（參見原審審
      理卷勘驗筆錄第9頁）等情，堪證被告先後傷害丙○○、
      邱俊陽二人之行為，因其時間之密接與犯意之一貫，實係
      基於同一意圖傷害二人犯意之接續行為，尚非前一行為結
      束後之另行起意，應屬刑法上之接續犯，而應論以一罪。
      公訴人認為應依數罪論科，亦容有誤會，併此敘明。
（四）綜上證據，被告之傷害犯行，既據被告供認屬實，復經被
      害人丙○○、邱俊陽於警詢、偵查、審理中指訴歷歷，核
      與證人張家銘、林茂盛二人在警詢、偵查中之證述情節相
      符。此外，並有監視錄影光碟片3片、翻拍照片36幀、臺
      安醫院診斷証明書3紙、住院醫療費用明細收據乙紙、財
      團法人基督復臨安息日會臺安醫院96年5月8日（96）醫發
      字第298號函及告訴人門診、急診就診紀錄、病歷摘要等
      附卷可稽。而被害人丙○○、邱俊陽所受傷害，經查尚未
      達「重傷害之程度」，亦有財團法人基督復臨安息日會臺
      安醫院96年7月10日（96）醫發字第470號函在卷可查。是
      本件被告所為係犯傷害犯行，事證明確，洵堪認定。
三、核被告所為，係犯刑法第277條第1項之傷害罪。被告與姓名
    身分不詳之成年男子乙、丙間，有犯意聯絡與行為分擔，均
    為共同正犯。被告以一接續行為，同時傷害二人，係以一行
    為侵害二身體法益，為想像競合，應依刑法第55條規定從一
    重處斷。起訴書認為被告係犯刑法第271條第2項、第1項之
    殺人未遂罪，容有誤會，爰逕予變更起訴法條。
四、原審以被告罪證明確，適用刑法第28條、第277條第1項、第
    55條，並審酌被告素行不佳，有違反毒品危害防制條例、傷
    害等前科，前於93年間即因傷害致人於死罪，經原審法院判
    處有期徒刑10年尚在上訴中，復在前開傷害行為未滿三年內
    ，又犯本件犯行，足認被告性喜暴力，惡性非輕，且與被害
    人素昧平生，僅因細故即痛毆被害人二人，其品性惡劣，及
    犯罪後之態度等一切情狀，量處有期徒刑二年六月。又按「
    中華民國96年罪犯減刑條例」業經總統於96年7月4日公布，
    同年7月16日施行。而被告實行本件犯罪之時間為95年10月
    29 日，係在96年4月24日以前，且其所犯罪名與宣告刑，經
    核均符合「中華民國96年罪犯減刑條例」第2條第3款規定，
    減為有期徒刑一年三月。另就丙男行凶時所持用之不明刀器
    1 把，並未扣案，且無從證明係其所有，雖係被告與乙男、
    丙男共犯傷害罪持用之物，然為免未來執行困難，爰不宣告
    沒收。其認事用法並無不合，公訴人依被害人聲請上訴意旨
    指稱，被告與丙男有犯意聯絡、行為分擔，由丙男持刀器對
    被害人丙○○全身胡亂刺戳，對被害人邱俊陽刺戳，其兇殘
    之攻擊方法足以致人於死，又被告犯後態度惡劣，毫無悔意
    ，顯然量刑過輕云云，而指摘原判決不當，為無理由，應予
    駁回。被告上訴意旨傷害罪係三年以下有期徒刑之罪，量處
    二年六月，顯違比例原則、平等原則、罪刑相當之原則而失
    重，被告之前傷害致死案件尚未確定，尚難據此認定素行不
    佳，性喜暴力，被告於事後坦承基本犯罪事實，從未逃避責
    任，積極尋求和解，態度尚好云云而指摘原判決量刑過重，
    亦無理由，應併予駁回。
據上論斷，應依刑事訴訟法第368條，判決如主文。
本案經檢察官沈世箴到庭執行職務。
中    華    民    國    97    年    5     月    13    日
                  刑事第八庭審判長法  官  鄭文肅
                                  法  官  張明松
                                  法  官  蔡光治
以上正本證明與原本無異。
如不服本判決，應於收受送達後十日內向本院提出上訴書狀，其
未敘述上訴之理由者並得於提起上訴後十日內向本院補提理由書
（均須按他造當事人之人數附繕本）。
                                  書記官  陳韋杉
中    華    民    國    97    年    5     月    20    日
附錄：本案論罪科刑法條全文
中華民國刑法第277條第1項
傷害人之身體或健康者，處3年以下有期徒刑、拘役或1千元以下
罰金。犯前項之罪因而致人於死者，處無期徒刑或7年以上有期
徒刑；致重傷者，處3年以上10年以下有期徒刑。


司法院資訊處製作；財團法人民間司法改革基金會備份。
